最高法院民事判決　　　　　　九十六年度台上字第二二三四號
上　訴　人　甲○○
訴訟代理人　廖學忠律師
被 上訴 人　乙○○
訴訟代理人　范明賢律師
上列當事人間請求返還土地所有權狀（土地所有權移轉登記）事
件，上訴人對於中華民國九十五年八月三十一日台灣高等法院花
蓮分院第二審更審判決（九十五年度上更(二)字第六號），提起上
訴，本院判決如下：
    主　文
上訴駁回。
第三審訴訟費用由上訴人負擔。
    理　由
本件被上訴人反訴主張：伊為訴外人許木碇（下稱許木碇）之唯
一繼承人，許木碇生前曾於民國七十七年七月二日向訴外人楊清
梅（下稱楊清梅）購買坐落花蓮縣吉安鄉○○段五三三地號及五
三四地號等二筆土地（下稱系爭土地），信託或借名登記在上訴
人名下，惟其卻據為己有，伊乃以反訴狀、上訴理由狀繕本之送
達，先後為終止信託或借名之意思表示，依信託契約及不當得利
之法律關係，伊自得請求上訴人將系爭土地所有權移轉登記予伊
等情，爰求為命上訴人移轉系爭土地所有權登記予伊之判決（被
上訴人預備聲明之請求，已據其於原審撤回，並於原審就先位聲
明即上開請求追加不當得利之法律關係。至上訴人本訴請求部分
，則經本院前審判決上訴人敗訴確定）。
上訴人則以：系爭土地乃伊出資委由許木碇出面購買，伊與許木
碇間並無信託關係存在。縱有信託之約定，亦屬無效。況系爭土
地之使用分區為一般農業區，使用地類別為農牧用地，現其上蓋
有建築物，不符區域計畫法及都市計畫法土地分區管制之法令，
依農業發展條例第三十一條之規定，被上訴人亦不能請求移轉系
爭土地所有權登記等語，資為抗辯。
原審審理結果，以：許木碇於七十七年七月二日在代書黃秀凰處
與楊清梅簽訂買賣契約書，約定許木碇以總價新台幣（下同）二
百二十四萬五千八百元向楊清梅購買系爭土地，許木碇並以證人
林秋綢之夫謝義耿所簽發面額各為五十萬元、一百七十四萬五千
八百元之支票二紙，支付買賣價金，惟因當時許木碇無自耕農身
分，而將系爭土地登記在上訴人名下之事實，有買賣契約書、土
地登記謄本、支票及活期存款明細分戶帳等件可稽，並經林秋綢
、黃秀凰結證屬實，自堪信為真實。雖上訴人辯稱系爭土地為其
所買，但未舉證以實其說，且該等土地果為上訴人買受，許木碇
何須向謝義耿借用支票給付價金，上訴人又豈會同意許木碇持向
吉安鄉農會抵押借款，上訴人上開辯解有違情理，不足採取。至
證人吳瑞華所為之證言，則屬推測之詞，不足為上訴人有利之認
定。系爭土地買受後既供許木碇作為阿美文化村使用，則該等土
地因許木碇無自耕農身分，而登記在上訴人名下，自非信託，應
係借名登記，身為許木碇唯一繼承人之被上訴人終止此借名登記
契約，並無不合。從而被上訴人本於不當得利之法律關係，請求
上訴人移轉系爭土地所有權登記予被上訴人，即屬有據，應予准
許，為其心證之所由得。並說明兩造其餘攻擊防禦方法無礙前開
判決結果，因而將第一審就上開部分所為被上訴人敗訴之判決廢
棄，改判上訴人應將系爭土地所有權移轉登記予被上訴人，經核
於法並無違誤。末按耕地所有權之移轉登記，已將使用應符合區
域計畫法相關法令規定之要件，修正為依據土地法及民法之規定
辦理，此觀九十六年一月二十九日修正之農業發展條例第三十一
條規定即明。是以原審對於上訴人所辯系爭土地之使用不符區域
計畫法分區管制法令，被上訴人不能請求移轉系爭土地所有權登
記一節，縱未於判決理由項下說明其取捨之意見，亦與判決結果
不生影響。上訴論旨，指摘原判決不當，聲明廢棄，非有理由。
據上論結，本件上訴為無理由。依民事訴訟法第四百八十一條、
第四百四十九條第一項、第七十八條，判決如主文。
中　　華　　民　　國　九十六　年　　十　　月　　四　　日
                      最高法院民事第五庭
                          審判長法官  許　朝　雄
                                法官  鄭　玉　山
                                法官  吳　麗　女
                                法官  童　有　德
                                法官  張　宗　權
      本件正本證明與原本無異
                                      書  記  官
中　　華　　民　　國　九十六　年　　十　　月　 十九 　日
                                                      ｚ
